臺灣臺中地方法院民事判決　95年度訴字第3055號
原　　　告　乙○○
被　　　告　甲○○
　　　　　　丙○○
上列當事人間確認通行權存在事件，經本院於民國96年3月14日
言詞辯論終結，判決如下：
    主    文
確認原告對於被告甲○○所有台中縣潭子鄉○○○段牛埔子小段
第25-9、第26-1、第26-3、第26-9地號土地，及被告丙○○所有
台中縣潭子鄉○○○段牛埔子小段第26-5地號土地，如附圖所示
25-9(2)、26-1(2)、26-3(2)、26-9(2)及26-5(2)部分，有通行權存在
。
訴訟費用由原告負擔。
    事實及理由
一、原告訴之聲明：除訴訟費用部分外，如主文所示。
二、本件兩造不爭執，本院據以為本件判決之基礎事實如下：
(一)、台中縣潭子鄉○○○段牛埔子小段第25-3、第26地號土地（
    下稱系爭土地），為原告所有。
(二)、同小段第25-9、第26-1、第26-3、第26-9地號土地，為被告
    甲○○所有，第26-5地號土地（本項5筆土地，以下簡稱被
    告系爭土地）為被告丙○○所有。
三、本件關鍵爭點：
(一)、系爭土地是否與公路無適宜之聯絡致不能為通常使用？
(二)、系爭土地於通行之必要範圍內，如使原告通行如附圖所示被
    告系爭土地25-9(2)、26-1(2)、26-3(2)、26-9(2)及26-5(2)部分
    ，是否對被告損害最小之通行方法？
四、法院之判斷：
(一)、關於前開爭點(一)：
１、按土地因與公路無適宜之聯絡，致不能為通常使用者，土地
    所有人得通行周圍土地以至公路。民法第787條第1項前段定
    有明文。
２、查本件系爭土地確與公路無適宜之聯絡，此經本院現場履勘
    屬實，並製作勘驗筆錄並囑託台中縣雅潭地政事務所繪製現
    場圖在卷可憑，系爭土地並因此不通為通常使用，形同棄置
    荒廢，亦據本院拍攝現場照片附卷可查。從而，系爭土地為
    袋地，應堪認定。被告雖主張，現場有田埂可供通行，惟查
    ，該田埂僅足供單人行走，且其上設置竹籬隔離系爭土地及
    被告系爭土地，致使難於供人通行，此據本院現場履勘時嘗
    試於田埂實地行走，確有通行之困難屬實，況縱使拆除竹籬
    ，該田埂亦僅寬約30公分，難謂適宜之聯絡通行方式。被告
    所辯尚難憑採。
(二)、關於前開爭點(二)：
１、前項情形（指土地與公路無適宜聯絡，致不能為通常使用）
    ，有通行權人，應於通行必要範圍內，擇其周圍地損害最少
    之處所及方法為之。民法第787條第2項定有明文。
２、查本件原告欲通行之處所，即如附圖所示25-9(2)、26-1(2)、
    26-3(2)、26-9(2)及26-5(2)部分，其中26-1(2)及26-9(2)上有建
    物，面積共26平方公尺，如使原告通行，勢必拆除建物，是
    以被告主張，並非損害最小之處所及方法。惟本院屢經曉諭
    被告另行提出足供原告通行，且造成最少損害之處所及方法
    ，被告均拒不提出，復觀諸現場情形，如通行被告所有之系
    爭土地如附圖所示上開25-9(2)、26-1(2)、26-3(2)、26-9(2)及
    26-5(2)部分，已是損害最少之處所及方法，如不採此一通行
    方案，則需繞行較遠之路通行，造成鄰地損害必大於此一方
    案，此經本院現場履勘屬實，綜上所述，此一通行方案應屬
    可採，本院確認原告在此範圍內有通行權存在。
３、再按民法第787條第1項但書規定，袋地通行權人對於通行地
    所受之損害應支付償金，被告如認原告上開方案造成其損害
    ，自得循此途徑，平衡雙方之利益，附此敘明。
(三)、末按，因共有物分割、經界或其他性質上類似之事件涉訟，
    由敗訴當事人負擔訴訟費用顯失公平者，法院得酌量情形，
    命勝訴之當事人負擔其一部。敗訴人之行為，按當時之訴訟
    程度，為伸張或防衛權利所必要者，法院得酌量情形，命勝
    訴之當事人負擔訴訟費用，民事訴訟法第80條之1、第81條
    第2款分別定有明文。查本件訴訟之性質（確認通行權存在
    之訴，實務向認法院不受原告聲明之拘束，與共有物分割、
    確認經界之訴，性質類似）、敗訴人之行為，即屬上開情形
    ，從而，本院酌量情形，由原告負擔本件訴訟費用。
五、結論：本件原告之訴為有理由，依民事訴訟法第80條之1、
    第81條第2款，判決如主文。
中　　華　　民　　國　　96　　年　　3　　月　　 28　　日
                  民事第四庭    法  官    曹宗鼎
正本係照原本作成
如不服本判決，應於送達後20日內向本院提出上訴狀。
中　　華　　民　　國　　96　　年　　3　　月　　 28　　日
                                書記官
